臺灣臺南地方法院刑事判決　　　　　　　　　　　　　九十一年度易字第四九二號
　　公　訴　人　臺灣台南地方法院檢察署檢察官
　　被　　　告　庚○○
右列被告因偽造文書等案件，經檢察官提起公訴（九十年度偵字第一四六五七號），
本院判決如左：
    主  文
庚○○連續意圖為自己不法之所有，以詐術使人將本人之物交付，處有期徒刑陸月，
併科罰金壹萬元，有期徒刑如易科罰金、罰金如易服勞役，均以佰元折算壹日。
偽造之丁○○病歷表壹紙沒收。
    事  實
一、庚○○係位於台南市○○路○段二一四號「康寧牙醫診所」之負責醫師，為從事
    醫療業務之人，「康寧牙醫診所」並於民國（下同）八十九年三月二十七日與中
    央健康保險局（下稱健保局）訂立「全民健康保險特約醫事服務機構合約」，為
    從事全民健康保險（下稱全民健保）醫療業務之人。庚○○竟基於意圖為自己不
    法所有之概括犯意，自民國（下同）八十九年四月四日起至九十年三月十七日止
    （起訴書誤載為自八十九年初起至九十年四月間止），明知全民健保之被保險人
    丁○○並未因牙齒病痛至「康寧牙醫診所」接受其診治；另戊○○、癸○○、謝
    宗峰、辛○○、乙○○、己○○、丙○○、彭淑容、壬○○及甲○○雖曾至「康
    寧牙醫診所」就診，然戊○○口腔內之第三十一、三十四及三十五號牙齒（依卷
    附口腔檢查紀錄之編號，以下均同）；癸○○第十二、十三、十五、十六、十七
    、二十一至二十七、三十二、三十四、三十五、三十七、四十一至四十四、四十
    六號牙齒；謝宗峰第十四、十五、二十二、二十五、三十六、四十四至四十七號
    牙齒；辛○○第三十三、四十一至四十四、四十六號牙齒；乙○○第十五、十七
    、二十二、三十二、三十四至三十七、四十七號牙齒；己○○第二十七、三十六
    、四十六號牙齒；丙○○第十一、十四、十六、二十一、二十三、二十四、三十
    三、三十六、三十七、四十一、四十三、四十六、四十七號牙齒；彭淑容第十三
    、十五、十六、二十一、二十二、三十一、三十二、四十一、四十三號牙齒；壬○○第十二、二十五、四十四、四十五號牙齒；甲○○第十四、三十二、三十三
    、三十六、三十七、四十一、四十六、四十七號牙齒，均未實際為銀粉充填治療
    或複合樹脂充填酸蝕填補治療，庚○○卻連續登載前揭全民健保被保險人之虛偽
    看診記錄於其業務上所作成之健保局特約醫事服務機構門診醫療費用申報表、門
    診病歷表等文件上，且行使除其門診病歷表以外之前開文件，向健保局申報門診
    醫療費用給付，致使健保局陷於錯誤，而依其申請給付醫療費用新臺幣（下同）
    七萬九千六百十元予庚○○，足生損害於健保局給付之正確性及參加全民健康保
    險之全體民眾權益。嗣經健保局於九十年六月六日至同年月十五日，會同牙醫師
    查訪由該診所所申報診療費用之保險對象丁○○等人後，始悉上情。
二、案經中央健康保險局函送台灣台南地方法院檢察署檢察官偵查起訴。
    理  由
一、訊據被告庚○○矢口否認有於右揭時、地涉犯偽造文書及詐欺犯行，辯稱：丁○○部分可能是有人冒用他的健保卡來看病，至於其他病患確實均有至其診所看病
    ，伊也有施以治療，可能是治療時間較久之後銀粉或充填物脫落，或者是病例記
    載錯誤，所以健保局查訪時才會誤會伊未實際診療云云。經查：本件經健保局人
    員林育彥於九十年六月六日至同年月十五日會同牙醫師前往丁○○等十一人之住
    處查訪結果，其中丁○○部分，根本從未至被告之診所看診，而戊○○等十人所
    實際就診之部位亦非如被告向健保局所申報，此有中央健康保險局南區分局牙科
    患者實地訪查紀錄表及丁○○等十一人之訪查筆錄在卷可參，被告雖辯稱有人冒
    用丁○○健保卡來就診云云，然初次持健保卡就診者，須出示身分證件，乃一般
    醫院及診所於初診掛號時必行之手續，如有他人以丁○○之健保卡就醫，被告之
    診所豈有未發覺之理？另被告雖辯稱其他病患可能充填物脫落云云，然以戊○○
    為例，經健保局人員林育彥會同牙醫師劉鵬達訪視結果，戊○○口腔內有銀粉充
    填者為第十五、十六、十七、二十七、二十七、四十七號牙齒，另複合樹脂充填
    者有第十一、二十一、二十二號牙齒，而三十一、三十四、三十五號牙齒則沒有
    填補過，此有訪視紀錄表及口腔檢查紀錄表在卷可憑，如牙齒治療之充填物會輕
    易脫落，何以陳女經檢查尚有八顆牙齒有充填物並未脫落，而被告申報之編號三
    十一、三十四及三十五號牙齒充填物卻全部脫落，又病患辛○○第四十六號牙齒
    乃缺牙，有訪視紀錄表及口腔檢查紀錄表在卷可參，被告卻於其病歷表中記載該
    牙為蛀牙，並施以銀粉充填治療，有辛○○病歷表一紙在卷可按，足見被告乃偽
    造病患病歷資料無誤，其上開所辯乃卸責之詞，無可採信。至於被告所稱可能病
    歷資料記載錯誤云云，按證人即健保局執行查訪人員林育彥於偵查中證稱：當天
    至被告診所抽樣檢查十二件，其中有十一件有問題，且十一件均有經過實地查訪
    病患等語（詳九十年十二月四日偵訊筆錄），以健保局人員查訪被告診所內病歷
    不實記載比率如此之高，如均係病歷記載錯誤，顯不合常情，況本案所查訪之該
    診所病患均有多次至該診所就醫之紀錄，以甲○○為例，其於八十九年五月二十
    九日、五月三十日及六月一日均有就診，而其中五月二十九日填補編號三十二及
    三十三號牙齒均屬不實；五月三十日填補編號四十六及四十七號牙齒亦為不實，
    被告於診療時應會查看病人之病歷，或者觀察上次就診時所治療牙齒之情況，以
    甲○○連續三天就醫，如其中八十九年五月二十九日及五月三十日之病歷資料均
    係記載錯誤，被告於五月三十日或六月一日診療時豈有均未察覺之理？故被告辯
    稱病歷記載錯誤云云，實不足採信，被告確有偽造上開病歷並據以向健保局詐領
    醫療費用之行為無訛。此外，復有健保給付統計表、康寧牙醫診所基本資料及費
    用申報表在卷可資佐證，事證明確，被告犯行足以認定。
二、核被告庚○○所為，係犯刑法第三百三十九條第一項之詐欺取財罪、第二百十五
    條、第二百十六條之行使業務上登載不實事項罪。被告多次詐欺取財、行使偽造
    文書犯行，均時間緊接，觸犯構成要件相同之罪名，顯均係基於概括犯意為之，
    為連續犯，均應依刑法第五十六條規定論以一罪，並分別加重其刑。至於被告多
    次不實登載之低度行為，為行使之高度行為所吸收，不另論罪。又被告行使業務
    上不實登載文書之目的，係意圖為自己不法所有，以詐術使健保局陷於錯誤，而
    核發醫療費用，故上開二罪間有手段、目的之牽連關係，應依刑法第五十五條規
    定，論以較重之刑法第三百三十九條第一項詐欺取財罪。爰審酌被告犯罪之動機
    、目的、手段，被告向健保局詐領之醫療給付雖非甚鉅，然此與全民健保所欲達
    致由全民共擔醫療風險、促使風險分散、並提供較完整之保健服務意旨明顯違背
    ，並增加不必要之醫療支出，致使醫療資源未切實使用於需求之上，而此等醫療
    浪費又將由全民健保之投保人一起承受，一旦風險加劇，必造成全民健保難以恆
    久支撐，被告行為對全民健保制度所造成之損害非輕，及其品行、智識程度、犯
    罪後態度等一切情狀，量處如主文所示之刑，並諭知易科罰金及易服勞役之折算
    標準，以資懲儆。至於公訴人聲請沒收偽造之病歷，其中除被保險人丁○○之病
    歷表一紙內容全屬偽造，係被告所有供犯罪所用之物，併予宣告沒收外，其餘被
    保險人之病歷內容並非全部不實，僅被告偽造部分資料以詐領醫療費用，而上開
    病歷中記載真實部分仍得作為被保險人下次就醫時參考之用，本院因認無沒收之
    必要，附此敘明。
據上論斷，應依刑事訴訟法第二百九十九條第一項前段，刑法第五十六條、第二百十
六條、第二百十五條、第三百三十九條第一項、第五十五條、第四十一條第一項前段
、第四十二條第二項、第三十八條第一項第二款，罰金罰鍰提高標準條例第一條前段
、第二條，判決如主文。
本案經檢察官李白松到庭執行職務。
中      華      民      國    九十一    年      五      月      十五    日
                                  臺灣臺南地方法院刑事第一庭
                                          法  官  黃  光  進
右正本證明與原本無異。
如不服本判決，應於判決送達後十日內，向本院提出上訴狀。
                                          書記官  李  珍  瑩
中      華      民      國    九十一    年      五      月      十五    日
附錄本案論罪科刑法條全文：
刑法第三百三十九條第一項：
  意圖為自己或第三人不法之所有，以詐術使人將本人或第三人之物交付者，處五年
  以下有期徒刑、拘役或科或併科一千元以下罰金。
刑法第二百十五條：
  從事業務之人，明知為不實之事項，而登載於其業務上作成之文書，足以生損害於
  公眾或他人者，處三年以下有期徒刑、拘役或五百元以下罰金。
刑法第二百十六條：
  行使第二百十條至第二百十五條之文書者，依偽造、變造文書或登載不實事項或使
